【裁判字號】    96,上易,104
【裁判日期】    970326
【裁判案由】    拆除地上物等
【裁判全文】
臺灣高等法院臺中分院民事判決         96年度上易字第104號
上  訴  人  乙○○
                        巷28號
訴訟代理人  林道啟律師
被上訴人    行政院農業委員會林務局東勢林區管理處
法定代理人  甲○○
訴訟代理人  謝勝隆律師
複代理人    丙○○
上列當事人間請求拆除地上物等事件，上訴人對於民國96年1月
26日臺灣臺中地方法院95年度訴字第1482號第一審判決提起上訴
，本院於97年3月12日言詞辯論終結，判決如下：
    主  文
上訴駁回。
第二審訴訟費用由上訴人負擔。
    事實及理由
一、被上訴人起訴主張：坐落台中縣和平鄉大甲溪事業區第67林
    班假1、假2地號為未辦理第一次所有權登記之中華民國所有
    土地 (包括如原判決附圖所示1、1-1、1-2、1-3及2地號土
    地在內)，被上訴人為該土地之管理機關，上訴人自民國77
    年間起，與被上訴人就上述土地口頭訂有不定期租賃契約，
    契約之內容如同上訴人所提出關於被上訴人與上訴人之被繼
    承人楊福庭間所訂立之「臺灣省國有森林用地出租造林契約
    書」相同，被上訴人對於上開不定期租賃契約，依據民法第
    450條第2項規定本有權隨時終止，況上訴人未徵得被上訴人
    同意，即擅自於該土地上搭建房舍，已違反契約約定，被上
    訴人亦得依據契約第10條、「台灣省國有林事業區出租造林
    地管理辦法」第3條第1項第8款、第5條等約定，終止兩造間
    之不定期租賃契約，另上訴人使用上開土地亦有超限利用情
    形，被上訴人亦得依契約第10條、第11條及「台灣省國有林
    事業區出租造林地管理辦法」第3條第1項約定終止契約，故
    被上訴人於88年初以存證信函表示於該信函送達後3個月終
    止系爭租賃契約，並要求上訴人於存證信函送達後3個月返
    還系爭土地，該存證信函已於同年2月9日送達上訴人，故兩
    造間之不定期租賃契約應於88年5月9日發生終止之效果，上
    訴人仍繼續占用上開土地，致被上訴人受有不能使用土地之
    損失，為此提起本件訴訟，請求上訴人將於上開土地上搭建
    之房舍 (工寮及水塔)拆除後，返還土地，並給付占用該土
    地之不當得利等語。訴之聲明：(一)上訴人應將台中縣和平鄉
    大甲溪事業區第67林班假1地號（如原判決）附圖所示1─1
    地號面積158平方公尺土地上之工寮、1─2地號面積121平方
    公尺土地上之工寮、1─3地號面積9平方公尺土地上之水塔
    等建物拆除後，將上述1─1面積158平方公尺、1─2面積121
    平方公尺、1─3面積9平方公尺土地，連同複丈成果圖所示
    假1地號面積13,031平方公尺、假2地號面積5,042平方公尺
    土地返還被上訴人，(二)上訴人應給付被上訴人新台幣 (下同
    )102,820 元 (起訴狀繕本送達上訴人起五年內之不當得利)
    ，並自起訴狀繕本送達翌日即95年6月15日起至清償日止，
    按年息5%計算之利息，(三)上訴人應自95年6月15日起至交還
    第1項所示土地之日止，按年給付被上訴人20,564元；(四)第1
    、2項之聲明，被上訴人願供擔保請求宣告假執行；(五)訴訟
    費用由上訴人負擔。
二、上訴人則辯以：依據台灣省國有林事業區出租造林地管理辦
    法第8條規定，租地造林期限，應參照林木伐期訂定，每一
    期不得超過10年，造林木未達伐期者，租地造林人得申請換
    約續租等語，上開規定應為民法第450條第2項但書有利於承
    租人之習慣，從而，被上訴人依據民法第450條第2項本文規
    定終止不定期租賃契約，應有未洽；又依契約第5條約定，
    造林樹種為梨、蘋果、柳杉、松木等，故上訴人承租系爭土
    地後種植梨樹及蘋果樹等，並未違反契約約定；又上訴人否
    認系爭土地有超限利用情形，被上訴人依超限利用情形終止
    契約，亦有未洽。被上訴人並無終止不定期租賃契約之事由
    ，被上訴人雖於88年2月9日送達終止不定期租賃契約意思表
    示之存證信函予上訴人，客觀上並不發生終止契約之效力，
    上訴人依據兩造間之不定期租賃契約占用系爭土地，亦難謂
    有何不當得利可言等語。答辯之聲明：(一)被上訴人之訴駁回
    ；(二)訴訟費用由被上訴人負擔；(三)如受不利之判決，上訴人
    願供擔保請求宣告假執行。
三、原審審酌兩造提出之攻擊防禦方法後，判決：(一)上訴人應將
    台中縣和平鄉大甲溪事業區第67林班假1地號如原判決附圖
    所示1─1地號面積158平方公尺土地上之工寮、1─2地號面
    積121 平方公尺土地上之工寮、1─3地號面積9平方公尺土
    地上之水塔等建物拆除後，將上述1─1面積158平方公尺、1
    ─2面積121平方公尺、1─3面積9平方公尺土地，連同複丈
    成果圖所示假1地號面積13,031平方公尺、假2地號面積5,04
    2平方公尺土地返還被上訴人；(二)上訴人應給付被上訴人64,
    265元，並自95年6月15日起至清償日止，按年息百分之5計
    算之利息；(三)上訴人應自95年6月15日起至交還第一項所示
    土地之日止，按年給付被上訴人12,853元；(四)被上訴人其餘
    之訴及假執行之聲請均駁回；(五)並以供擔保金額為條件之假
    執行及免為假執行宣告。上訴人不服，提起上訴，於本院聲
    明：(一)原判決廢棄；(二)被上訴人在第一審之訴及假執行之聲
    請均駁回；(三)訴訟費用由被上訴人負擔。被上訴人於本院答
    辯聲明為：(一)上訴駁回；(二)訴訟費用由上訴人負擔。
四、被上訴人主張坐落台中縣和平鄉大甲溪事業區第67林班假1
    、假2地號為未辦理第一次所有權登記之中華民國所有土地
    ，被上訴人為該土地之管理機關，上訴人自77年間起，與被
    上訴人就上述土地口頭訂有不定期租賃契約，契約之內容如
    被上訴人與上訴人之被繼承人楊福庭間所訂立之「臺灣省國
    有森林用地出租造林契約書」，上訴人未徵得被上訴人同意
    ，即擅自於該土地上搭建房舍，已違反契約約定，上訴人使
    用上開土地亦有超限利用情形，被上訴人於88年初以存證信
    函表示於該信函送達後3個月終止系爭租賃契約，並要求上
    訴人於存證信函送達後3個月返還系爭土地，該存證信函已
    於同年2月9日送達上訴人，惟上訴人現仍占有前開土地等情
    ，業據被上訴人提出承租位置圖、照片、存證信函、土地登
    記謄本均影本等件為證，並經原審會同台中縣東勢地政事務
    所勘測屬實，復為上訴人所不爭，堪信為真實。
五、本件兩造爭執點厥在於被上訴人上開終止契約之意思表示，
    是否發生終止效力？被上訴人請求給付不當得利之金額是否
    適當？茲分別說明如下：
  (一)按 (租賃)未定期限者，各當事人得隨時終止契約，民法第
    450條第2項前段定有明文。本件兩造就系爭土地訂有不定期
    租賃契約，為兩造所不爭執，詳如前述，被上訴人自得依據
    該項規定隨時終止兩造間之租賃契約。上訴人雖另辯稱依兩
    造間之租賃契約第11條約定，系爭租賃契約依照台灣省國有
    林事業區出租造林地管理辦法，而該辦法第8條規定「租地
    造林期限，應參照林木伐期訂定，每一期不得超過10年，造
    林木未達伐期者，租地造林人得申請換約續租」為民法第45
    0條第2項但書之習慣等語，惟查上開台灣省國有林事業區出
    租造林地管理辦法第8條係針對造林所為約定，而本件上訴
    人向被上訴人承租系爭土地後，並非供造林使用，而係於系
    爭土地上種植梨樹、蘋果樹等果樹等情，亦據原審會同兩造
    並囑託台中縣東勢地政事務所人員履勘、測量屬實，有該履
    勘筆錄及複丈成果圖在卷足憑（見原審卷第29、87頁），並
    為上訴人所不爭執，是上訴人承租系爭土地後，既係種植果
    樹而非造林，自與上開台灣省國有林事業區出租造林地管理
    辦法第8條之規定不同，上訴人援引該條規定認為屬於民法
    第450條第2項但書之「習慣」，尚不可採。
  (二)雖上訴人稱「超限利用」之面積，非承租範圍之全部，不應
    連同無「超限利用」部分，一併終止云云，惟查「超限利用
    」之收回，係屬政府政策需要，故依兩造間合意適用之「國
    有森林用地出租造林契約書第11條」及「台灣省國有林事業
    區出租造林地管理辦法第3條第2項」等規定，被上訴人本得
    據為終止兩造間契約關係，並無不合，是則上訴意旨所陳，
    並無可採。又被上訴人於88年1月6日以梨出郵局第65號存證
    信函向上訴人表示，在該信函送達後3個月終止系爭不定期
    租賃契約，並要求上訴人於存證信函送達後3個月返還系爭
    土地，自屬期限屆至時終止全部承租占用土地之租約，而非
    僅限其中超限利用部分之土地，上訴人辯稱其意思僅係就超
    限利用土地部分為終止之意思表示云云，尚有誤會；該存證
    信函已於同年2月9日送達上訴人，亦為兩造所不爭執，已如
    前述，是被上訴人既係要求上訴人於存證信函送達後3個月
    終止系爭租賃契約，其所定3個月期間，解釋上應符合民法
    第450條第3項前段之「應依習慣先期通知」之要件。本件被
    上訴人於88年間以存證信函表示終止契約時，雖未言明其終
    止權究係基於何項原因，但該終止契約之意思表示既於88年
    2月9日已合法送達予上訴人，自無礙於合法終止系爭不定期
    租賃契約之效果。系爭不定期租賃契約終止後，上訴人即無
    占用系爭土地之合法權源，從而，被上訴人依據民法第767
    條規定，請求上訴人將台中縣和平鄉大甲溪事業區第67林班
    假1地號如附圖所示1-1地號面積158平方公尺土地上之工寮
    、1-2地號面積121平方公尺土地上之工寮、1-3地號面積9平
    方公尺土地上之水塔等建物拆除後，將上述1-1面積158平方
    公尺、1-2面積121平方公尺、1-3面積9平方公尺土地，連同
    複丈成果圖所示假1地號面積13,031平方公尺、假2地號面積
    5,042平方公尺土地返還被上訴人，洵屬有據，應予准許。
  (三)系爭不定期租賃契約已因終止而消滅，上訴人自有將承租土
    地之地上物拆除後返還予被上訴人之義務，上訴人於租賃契
    約消滅後繼續占用系爭土地，係屬無權占有被上訴人所有之
    系爭土地，其可能獲得相當於租金之利益，為社會通常之觀
    念，被上訴人自得本於不當得利之法律關係請求其返還利益
    。又被上訴人請求上訴人賠償無權占用系爭土地之不當得利
    部分，兩造間於原審已合意以參考鄰地每平方公尺14元之申
    報地價作為系爭土地之申報地價，其每年應返還之不當得利
    之金額，並願按土地面積乘於上述申報地價總額之年息5%作
    為計算標準。依此計算之結果：上訴人每年所負返還不當得
    利金額為12,853元 (18,361×14×5%＝12,853元，元以下四
    捨五入)。據此，被上訴人請求上訴人給付自起訴狀繕本送
    達時即95年6月14日起往前回溯5年，即自90年6月15日起至
    95年6月14日止之不當得利之金額應為64,265元 (12,853×5
    ＝64,265元)，被上訴人請求此段期間之不當得利逾上開金
    額部分，尚嫌無據，應予駁回。又被上訴人請求上訴人自95
    年6月15日起至交還第1項所示土地之日止，按年給付之不當
    得利逾12,853元部分，亦屬無稽，應予駁回。
六、綜上所述，本件被上訴人主張兩造間租賃關係消滅為可採，
    上訴人所辯均為無可取。依約定被上訴人自得請求上訴人返
    還系爭土地及不當得利。從而，被上訴人本於民法第450條
    第2項租賃物返還請求權、出租造林契約書及出租造林地管
    理辦法等法律關係，請求上訴人（如原判決主文第1、2項所
    示）拆除地上物及給付不當得利為有理由，應予准許，逾此
    部分之請求為無理由，應予駁回。是則原審就上開應准許部
    分判決上訴人敗訴，並依兩造聲請以供擔保為條件之假執行
    及免為假執行宣告，於法並無不合。上訴意旨指摘原判決不
    當，求予廢棄改判，為無理由，應予駁回其上訴。
七、本件事證已臻明確，兩造其餘陳述與舉證，經審酌後，認於
    判決結果不生影響，無予逐一論述之必要，附此敘明。
八、據上論結，本件上訴為無理由，依民事訴訟法第449條第1項
    、第78條，判決如主文。
中    華    民    國    97    年    3     月    26    日
                  民事第五庭    審判長法  官  林陳松
                                      法  官  鄭金龍
                                      法  官  王重吉
以上正本係照原本作成。
不得上訴。
                                      書記官  林玉惠
中    華    民    國    97    年    3     月    26    日
                                                      Ａ


司法院資訊處製作；財團法人民間司法改革基金會備份。
